臺灣臺南地方法院刑事判決　　　　　　　　　　　　　九十一年度易字第七號
　　公　訴　人　臺灣台南地方法院檢察署檢察官
　　被　　　告　丙○○
右列被告因詐欺案件，經檢察官提起公訴（九十一年度偵字第二六五號），及移送併
案審理（九十一年度偵緝字第九七一號、九十一年度偵字第九七七六號等），本院判
決如左：
    主  文
丙○○共同連續意圖為自己不法之所有，以詐術使人將本人之物交付，處有期徒刑
參年。
    事  實
一、丙○○明知自己並無固定工作，且四處流浪，係無資力以支付票款，竟基於概括
    之犯意，以幫助之不確定故意，明知自稱「吳進良」但年籍不詳之成年男子（另
    由檢察官偵查中）係以使用俗稱「芭樂票」之人頭支票向他人詐欺者，僅因貪圖
    小利，在每一銀行開立支票帳戶即可自該「吳進良」取得新台幣（下同）一千元
    報酬之下，而竟同意為詐欺正犯行為之分擔，即連續自民國八十九年七月十二日
    起至同年十月十一日止，分別在如附表所示華南商業銀行忠興分行（以下簡稱華
    銀忠興分行）、安泰商業銀行營業部（以下簡稱安泰銀行營業部）、台北區中小
    企業銀行儲蓄部（以下簡稱台北企銀儲蓄部，現已改為台北國際商業銀行）、彰
    化商業銀行蘆洲分行（以下簡稱彰銀蘆洲分行）、第一商業銀行蘆洲分行（以下
    簡稱一銀蘆洲分行）、台灣土地銀行鳳山分行（以下簡稱土銀鳳山分行）開設支
    票存款帳戶，使各銀行誤信其具有資力，同意其開戶請領支票使用。丙○○並同
    意自稱吳進良之男子代刻其印章，請領空白支票使用，初以少量兌現表徵信用，
    嗣則大量請領空白支票，在全國各地交付他人使用，致善意持票人提示均遭退票
    。嗣於八十九年十一月三十日起開始退票，九十年二月十六日經票據交換所公告
    為拒絕往來戶，迄至九十年十二月二十八日止，附表編號一至編號五所示五家銀
    行退票張數達二百一十六張，退票金額合計高達七千八百四十六萬零四百零二元
    。嗣有王錦祥（因詐欺案為台灣台北地方法院檢察署偵查中）於九十年一月間持
    丙○○為發票人，華銀忠興分行為付款人之支票一紙交付戊○○以支付消費款，
    經提示退票，因而查獲上情。復有丁○○○企業有限公司於八十九年十二月七日
    因被騙而出賣五金用品一批，因而收受付款人土銀鳳山分行面額九萬七千四百四
    十元之支票一紙，經提示於九十年一月八日退票；己○○○科技有限公司於八十
    九年十一月、十二月間被騙而出賣監視器材一批，因而收受付款人土銀鳳山分行
    面額二萬五千七百元之支票一紙，經提示於九十年一月二日退票；乙○○於八十
    九年十二月間因被騙而出賣電腦一批，因而收受付款人土銀鳳山分行面額十九萬
    八千五百元之支票一紙，經提示於九十年一月二日退票；巨太國際股份有限公司
    於八十九年十二月間因被騙而出賣電腦顯示器一批，因而收受付款人土銀鳳山分
    行面額十七萬四千四百八十二元之支票一紙，經提示於九十年一月二日退票；甲○○○股份有限公司於八十九年十一月、十二月間因被騙而出賣電腦週邊用品一
    批，因而收受付款人土銀鳳山分行面額六萬七千二百元之支票一紙，經提示但退
    票；樹標企業股份有限公司於八十九年十二月間因被騙而出賣膠帶等用品一批，
    因而收受付款人土銀鳳山分行面額七萬八百五十四元之支票一紙，經提示但退票
    ；科技島股份有限公司於八十九年十一月、十二月間因被騙而出賣電腦週邊用品
    一批，因而收受付款人土銀鳳山分行面額十一萬一千七百元之支票一紙，經提示
    但於九十年一月二日退票。總計付款人土銀鳳山分行部分之支票，退票係有四十
    四張，全部退票金額計五百九十七萬五千三百四十五元。
二、案經被害人戊○○告訴由台灣台南地方法院檢察署檢察官偵查起訴（九十一年度
    偵字第二六五號）；及由被害人科技島股份有限公司告訴由台灣台北地方法院檢
    察署檢察官偵查移送併案審理（九十一年度偵緝字第九七一號等）；由丁○○○
    企業有限公司、己○○○科技有限公司、乙○○、巨太國際股份有限公司、甲○○○股份有限公司、樹標企業股份有限公司告訴由台灣高雄地方法院檢察署檢察
    官偵查移送併案審理（九十一年度偵字第九七七六號等）。
    理  由
一、訊之被告丙○○於本院審理中否認有何右開犯行，辯稱伊係身分證遺失云云。但
    查，被告於偵查中業已坦承在如附表所示各該銀行開設支票帳戶，並同意「吳進
    良」不詳姓名男子代刻其印章，請領空白支票使用，其每開一帳戶，即向吳進良
    取得一千元報酬，共取得五千元等語（見台南地檢九十一偵緝二六五號卷頁十三
    筆錄）。次查，本件告訴人戊○○指訴其在台北市經營餐廳，九十年一月間有顧
    客王錦祥持被告丙○○為發票人，華銀忠興分行為付款人之發票日九十年一月二
    十日，面額一十五萬八千七百九十六元之支票以支付消費款，經屆期提示退票，
    伊懷疑係人頭票等語至詳（見台南地檢九十偵一四五九四號卷頁一、二、三）。
    復經告訴人科技島股份有限公司、丁○○○企業有限公司、己○○○科技有限公
    司、乙○○、巨太國際股份有限公司、甲○○○股份有限公司、樹標企業股份有
    限公司指訴甚詳（見台北地檢九十他六九六號卷頁一至十一告訴狀、支票影本及
    退票理由單影本；高雄地檢九十一偵緝三一五號卷頁二十四至二十七土銀鳳山分
    行退票明細表；高雄地檢九十一偵二四六二號卷頁一至四告訴狀、支票影本及退
    票理由單影本；彰化地檢九十偵六三一號卷頁一至四告訴狀、支票影本及退票理
    由單影本；高雄地檢九十偵二０四八號卷頁一至三告訴狀、支票影本及退票理由
    單影本；高雄地檢九十發查二二二號卷頁一至九告訴狀、支票影本及退票理由單
    影本；高雄地檢九十他二六四號卷頁一至三告訴狀、出貨單影本及統一發票影本
    ）。又查，被告丙○○自八十九年七月十二日起至同年十月十一日止，連續在如
    附表編號一至編號五所示五家銀行開設支票帳戶，旋自八十九年十一月三十日起
    開始大量退票，九十年二月十六日經票據交換所公告為拒絕往來戶，迄至九十年
    十二月二十八日止，退票張數達二百十六張，退票金額高達七千八百四十六萬零
    四百零二元，有台南市票據交換所檢送之退票紀錄在卷可稽（見台南地檢九十偵
    一四五九四號卷頁二十二至二十八）。再查，經向各該銀行查詢之結果，被告所
    設支票帳戶初均以少量兌現表徵信用，嗣則大量請領空白支票，自五十張至三百
    五十張不等，有如附表所示各該銀行檢送之開戶資料、請領支票紀錄暨交易明細
    等附卷可佐（見台南地檢九十偵一四五九四號卷頁三十九至四十七、五十四至八
    十四）。再查被告無固定工作，甚至居無定所，四處流浪，亦無謀生能力，業據
    其承認在卷（見台南地檢九十一偵緝二六五號卷頁十二背面、本院九十一年八月
    二十八日筆錄），可見被告確係毫無資力之人，則其明知無資力支付票款，猶以
    每開一帳戶一千元之代價為「吳進良」開設支票帳戶，供「吳進良」請領「芭樂
    票」使用，且由被告被訴多件詐欺案件，分別在台北地檢署、彰化地檢署、高雄
    地檢署及台南地檢署偵查中，顯見被告為發票人之支票已為販售人頭支票集團者
    取得，以之販售不特定之人，即社會上俗稱之「芭樂票」，則縱取得支票之人欲
    以之為何種特定之詐欺行為，倘為被告事前所不知，然「芭樂票」者即含有行詐
    之意，且被告係於無固定工作，四處流浪，貪圖數千元報酬之下，而同意開戶請
    領空白支票使用，被告當知「吳進良」者所圖謀者係非法之勾當，亦即被告應有
    違法性之認識；況被告既無資力支付票款，則所請領之支票發生退票之結果，顯
    不違反其本意，其有幫助詐欺之不確定故意至堪認定。
二、又按，刑法上之幫助犯，固以幫助他人犯罪之意思而參與犯罪構成要件以外之行
    為而成立。惟所謂以幫助他人犯罪之意思而參與者，指其參與之原因，僅在助成
    他人犯罪之實現者而言，倘以合同之意思而參加犯罪，即係以自己犯罪之意思而
    參與，縱其所參與者為犯罪構成要件以外之行為，仍屬共同正犯。又所謂參與犯
    罪構成要件以外之行為者，指其所參與者非直接構成某種犯罪事實之內容，而僅
    係助成其犯罪事實實現之行為而言；苟已參與構成某種犯罪事實之一部，即屬分
    擔實施犯罪之行為，雖僅以幫助他人犯罪之意思而參與，亦仍屬共同正犯（二十
    七年度上字第一三三三號判例參照）。再按，刑法三百三十九條第一項之詐欺取
    財罪其客觀構成要件，係有（一）施用詐術（二）受詐欺人陷於錯誤（三）因錯
    誤而處分財產（四）行為人或第三人因而取得財物（五）財產處分者本人或第三
    人因而財產損失（六）因果關係。又按刑事訴訟法第三百條所謂變更法條，係指
    罪名之變更。本件檢察官係以懲治盜匪條例第五條第一項第一款之強盜既遂罪起
    訴，原審審理結果認係犯同條第二項之強盜未遂罪，因其罪名同為「強盜」，僅
    行為態樣有既遂未遂之分，即無庸引刑事訴訟法第三百條變更檢察官起訴之法條
    （最高法院八十七年度台上字第三二三四號判決參照）。查於本詐欺案此種以「
    芭樂票」行詐取財者，其首要關鍵在於能取得該「芭樂票」，亦即該「芭樂票」
    人頭支票，可謂係詐欺取財罪客觀構成要件中「施用詐術」最重要之行為；換言
    之，當取得「芭樂票」之後，往往無往不利，要皆能詐得一定之財物。本件被告
    雖意僅在出賣身分即「人頭」，但其業已同意而連續在華銀忠興分行、安泰銀行
    營業部、台北企銀儲蓄部、彰銀蘆洲分行、一銀蘆洲分行、土銀鳳山分行開設支
    票存款帳戶，請領「芭樂票」供人使用，按諸上開說明，被告所為開戶請領「芭
    樂票」之行為業已該當詐欺取財罪客觀構成要件中之「施用詐術」，況且本案所
    有善意持票人提示均遭退票，被告於九十年二月十六日經票據交換所公告為拒絕
    往來戶，退票張數達數百張，退票金額合計高達數千萬元之詎。是以，足見被告
    所參與者係詐欺取財行為之一部，即屬分擔實施「施用詐術」之行為，雖被告僅
    以幫助他人犯罪之意思而參與，依上開說明，仍屬共同正犯。又因公訴人係認被
    告所為係犯幫助詐欺取財罪，因本院認係詐欺取財之共同正犯，罪名同為「詐欺
    取財」，參照上開八十七年度台上字第三二三四號判決旨意，無庸引刑事訴訟法
    第三百條變更檢察官起訴之法條。
三、核被告丙○○所為，係犯刑法第三百三十九條第一項之詐欺取財罪。公訴人認被
    告所為，係犯同條項之幫助犯之罪，容有誤會。被告與「吳進良」者之間，有行
    為分擔，為共同正犯，已說明如上。被告先後多次開設支票帳戶，提供印鑑予「
    吳進良」請領「芭樂票」行詐，先後多次犯行，時間緊接，犯罪構成要件相同，
    係基於概括犯意反覆而為，應依連續犯之規定，論以一罪即連續詐欺取財罪。又
    本件被告連續詐欺取財之犯行，雖起訴書僅論列其中一部分即告訴人戊○○被詐
    之部分；但告訴人科技島股份有限公司、丁○○○企業有限公司、己○○○科技
    有限公司、乙○○、巨太國際股份有限公司、甲○○○股份有限公司、樹標企業
    股份有限公司被害之部分，則未敘及。惟此未敘及部分與前揭論列並論罪部分具
    有連續犯之關係，屬裁判上一罪之同一案件，依刑事訴訟法第二百六十七條之規
    定，為起訴效力所及，本院依法自應予以審究。爰審酌被告明知無資力，猶貪圖
    小利，向多家銀行請領「芭樂票」提供他人使用，致生高達數佰張之退票，退票
    金額高達數千萬元，妨害票據信用甚鉅，且一併斟酌被告自己所得僅區區幾千元
    ，及其犯罪之動機、目的、手段及所造成危害等一切情狀，處如主文所示之刑，
    以資懲儆。
據上論斷，應依刑事訴訟法第二百九十九條第一項前段，刑法第二十八條、第五十六
條、第三百三十九條第一項，罰金罰鍰提高標準條例第一條前段，判決如主文。
本案經檢察官蘇聰榮到庭執行職務。
中      華      民      國      九十一      年      九      月  十一    日
                              臺灣臺南地方法院刑事第一庭
                                    法  官   蘇義洲
右正本證明與原本無異。
如不服本判決，應於判決送達後十日內向本院提出上訴狀( 應附繕本 )。
                                    書記官   岑  玢
中      華      民      國      九十一      年      九      月  十一    日
附表（九十一年度易字第七００號）
┌──┬─────────┬───────┬─────┬───┬────┐
│編號│  銀  行  名  稱  │銀  行  地  址│開  戶  日│帳  號│領票張數│
├──┼─────────┼───────┼─────┼───┼────┤
│一  │第一銀行忠興分行  │台北市○○○路│八十九年七│一六０│三百五十│
│    │                  │一段一三七號  │月二十五日│三四二│張      │
│    │                  │              │          │一四二│        │
├──┼─────────┼───────┼─────┼───┼────┤
│二  │安泰銀行營業部    │台北市○○○路│八十九年七│０００│一百張  │
│    │                  │一段二七號    │月十八日  │一四七│        │
│    │                  │              │          │七五三│        │
└──┴─────────┴───────┴─────┴───┴────┘
┌──┬─────────┬───────┬─────┬───┬────┐
│三  │台北區中小企銀儲蓄│台北市○○○路│八十九年八│０六四│不明    │
│    │部                │四段四八號    │月二十四日│０三０│        │
│    │                  │              │          │一００│        │
├──┼─────────┼───────┼─────┼───┼────┤
│四  │彰化銀行蘆洲分行  │台北縣蘆洲市三│八十九年八│０三一│五十張  │
│    │                  │民路二三號    │月三十一日│八八三│        │
│    │                  │              │          │四八０│        │
├──┼─────────┼───────┼─────┼───┼────┤
│五  │第一銀行蘆洲分行  │台北縣蘆洲市中│八十九年十│０００│一百二十│
│    │                  │山一路十二號  │月十一日  │０二三│五張    │
│    │                  │              │          │三七二│        │
├──┼─────────┼───────┼─────┼───┼────┤
│六  │土地銀行鳳山分行  │鳳山市○○路十│八十九年間│０００│不明    │
│    │                  │五號          │          │０三九│        │
│    │              │              │          │四三六│        │
└──┴─────────┴───────┴─────┴───┴────┘
附錄本案論罪科刑法條全文：
刑法第三百三十九條第一項：意圖為自己或第三人不法之所有，以詐術使人將本人或
第三人之物交付者，處五年以下有期徒刑、拘役或科或併科一千元以下罰金。
